臺灣高雄地方法院民事判決　　　　　　94年度訴字第1434號
原　　　告　甲○○
訴訟代理人　呂富田律師
　　　　　　黃宏綱律師
被　　　告　丁○○
　　　　　　乙○○
共　　　同
訴訟代理人　丙○○○
上當事人間撤銷贈與等事件，本院於民國94年10月24日言詞辯論
終結，判決如下：
  主  文
確認被告丁○○、乙○○間於民國九十四年五月四日，就坐落高
雄縣桃源鄉○里段二三地號，面積九九七０平方公尺土地之所有
權贈與關係不存在。
被告乙○○就前項土地於民國九十四年五月十二日以贈與為原因
所為之所有權移轉登記應予塗銷。
訴訟費用由被告負擔。
  事實及理由
一、按訴狀送達後，原告不得將原訴變更或追加他訴，但經被告
    同意者，不在此限；被告於訴之變更或追加無異議，而為本
    案之言詞辯論者，視為同意變更或追加，民事訴法第255 條
    第1 項第1 款、第2 項分別定有明文。本件原告起訴時，原
    以被告二人於民國94年5 月4 日，就坐落在高雄縣桃源鄉○
    里段23地號，面積9970平方公尺土地（下稱系爭土地），所
    為之贈與行為有害其債權為由，依民法第244 條第1 項之規
    定，聲明請求撤銷被告二人就系爭土地所有權所為贈與之債
    權及物權行為，被告乙○○就系爭土地於94年5 月12日以贈
    與為原因所為之所有權移轉登記並應予塗銷，嗣於訴訟審理
    中，以被告二人就系爭土地所為贈與之債權及物權行為均係
    通謀虛偽意思表示而無效為由，追加先位聲明，請求確認被
    告丁○○、乙○○間於94年5 月4 日，就系爭土地之所有權
    贈與關係不存在，且被告乙○○就系爭土地於94年5 月12日
    以贈與為原因所為之所有權移轉登記應予塗銷，因被告並無
    異議，且已為本案之言詞辯論，揆之上開規定，原告訴之追
    加，應予准許。
二、原告主張：緣被告丁○○於民國58年11月1 日將坐落在高雄
    縣桃源鄉○里段23地號、地目旱、面積9970平方公尺之土地
    （下稱系爭土地）出賣予原告並交付占有使用，因系爭土地
    屬山胞保留地，原告乃與被告丁○○約定嗣日後被告丁○○
    取得系爭土地所有權後，再將之移轉登記予原告，詎被告丁
    ○○於88年1 月6 日取得系爭土地所有權後，竟拒絕履行，
    原告乃對被告丁○○提起所有權移轉登記訴訟，經本院以93
    年度訴字第757 號判決被告丁○○應將系爭土地辦理所有權
    移轉登記予原告，並經臺灣高等法院高雄分院於94年4 月13
    日以93年度上易字第209 號民事判決駁回被告丁○○之上訴
    確定。詎被告丁○○為避免原告持上開確定判決至地政機關
    辦理所有權移轉登記，竟於94年5 月4 日，與其子即被告乙
    ○○通謀虛偽訂立系爭土地之贈與契約及所有權移轉契約，
    並於94年5 月12日辦妥所有權移轉登記，且因被告丁○○已
    將名下三筆土地（含系爭土地）贈與被告乙○○，而成為無
    資力之人，是被告間上開無償行為行為亦顯已害及原告之債
    權，爰依民法第87條第1 項前段、第242 條及不當得利之法
    律關係，以選擇合併之方式，提起先位之訴，聲明求為判決
    確認被告丁○○、乙○○間於94年5 月4 日，就系爭土地之
    所有權贈與關係不存在，且被告乙○○就系爭土地於94年5
    月12日以贈與為原因所為之所有權移轉登記應予塗銷，並依
    民法第244 條第1 項、第4 項提起備位之訴，聲明求為判決
    被告二人間就系爭土地所為贈與之債權行為及物權行為均應
    予撤銷，被告乙○○就系爭土地於94年5 月12日以贈與為原
    因之所有權移轉登記應與塗銷等語。
三、被告則以：被告丁○○原本即有將系爭土地贈與被告乙○○
    之意，但因大兒子即被告乙○○之兄陳志傑生病而遲遲未辦
    理，迄至94年5 月間始將系爭土地連同其他二筆土地移轉登
    記予被告乙○○，並無原告所主張出於通謀虛偽意思表示之
    情形。又原告先前對被告丁○○提起之上開所有權移轉登記
    訴訟雖獲勝訴判決確定，然該案所引為判決基礎之證物土地
    買賣契約書乃原告與訴外人陳友欽所偽造，被告丁○○已就
    此提出刑事告訴，現由臺灣高雄地方法院檢察署檢察官偵查
    中。再本院93年度訴字第757 號民事判決係認被告丁○○應
    將系爭土地辦理所有權移轉登記予原告，此屬以給付特定物
    為標的之債權，依民法第244 條第3 項規定，原告實不得聲
    請撤銷。綜上，原告本件請求並無理由，爰聲明請求駁回原
    告之訴等語資為抗辯。
四、兩造不爭執事項：
  (一)系爭土地業經本院以93年度訴字第757 號民事判決被告丁○
    ○應辦理所有權移轉登記予原告，被告丁○○不服提起上訴
    ，經臺灣高等法院高雄分院於94年4 月13日以93年度上易字
    第209 號民事判決駁回上訴確定，有上開民事判決書各1 份
    為證，且經本院調取上開民事事件卷宗查核無訛。
  (二)被告丁○○已於94年5 月4 日將系爭土地贈與被告乙○○，
    雙方並簽立土地贈與所有權移轉契約書，於94年5 月12日將
    系爭土地所有權移轉登記予被告乙○○，有系爭土地登記謄
    本、高雄縣美濃地政事務所94年7 月19日美地一字第094000
    5023號函所檢送之土地登記申請書、土地贈與所有權移轉契
    約書、印鑑證明、戶籍謄本、高雄縣桃源鄉農業用地作農業
    使用證明書、財政部臺灣省南區國稅局贈與稅不計入贈與總
    額證明書、贈與稅免稅證明書、土地所有權狀為證。
五、本件爭點為：(一)被告二人就系爭土地所為之贈與行為及移轉
    登記行為，是否為通謀虛偽意思表示而無效？(二)本件是否屬
    民法第244 條第3 項所稱「僅有害於以給付特定物為標的之
    債權」之情形，而不得撤銷？爰分述本院之判斷如下：
  (一)被告二人就系爭土地所為之贈與行為及移轉登記行為，是否
    為通謀虛偽意思表示而無效？
  1.按當事人主張有利於己之事實者，就其事實有舉證之責任，
    為民事訴訟法第277 條前段所明定。又第三人主張表意人與
    相對人通謀而為虛偽意思表示者，該第三人應負舉證之責，
    業經最高法院48年台上字第29號判例意旨闡釋明確。本件原
    告既主張被告間就系爭土地之贈與為通謀虛偽意思表示，依
    上開規定，自應就此事實負舉證責任。
  2.原告主張被告間就系爭土地之贈與為虛偽不實之情，業據原
    告提出本院93年度訴字第757 號民事判決書、臺灣高等法院
    高雄分院93年度上易字第209 號民事判決書各1 份為證，而
    原告先前曾以與被告丁○○於58年11月1 日訂立系爭土地之
    買賣契約，雙方約定待日後被告丁○○取得系爭土地所有權
    後，再將之移轉登記予原告，事後被告丁○○已於88年1 月
    6 日取得系爭土地之所有權，但拒不依約將所有權移轉登記
    予原告為由，於93年3 月22日對被告丁○○提起所有權移轉
    登記之訴訟，經本院於93年6 月24日以93年度訴字第757 號
    民事判決被告丁○○應辦理所有權移轉登記予原告，被告丁
    ○○不服提起上訴，經臺灣高等法院高雄分院於94年4 月13
    日以93年度上易字第209 號民事判決駁回上訴確定，被告丁
    ○○於94年4 月18日收受上開二審判決書等情，亦經本院調
    取上開民事事件卷宗查核無訛。觀之原告與被告丁○○間之
    上開所有權移轉登記訴訟係於94年4 月13日確定，被告丁○
    ○並於94年4 月18日旋收受上開民事判決書，知悉上訴已遭
    駁回確定，即法院已判決確定其應將系爭土地辦理所有移轉
    登記予原告，竟於知悉上開判決結果後不到20日之同年5 月
    4 日即將系爭土地贈與其子即被告乙○○，足認被告丁○○
    實係意圖規避原告持上開確定判決至地政機關辦理所有權移
    轉登記而將系爭土地贈與被告乙○○。而被告乙○○向來與
    被告丁○○同住，上開判決書亦係寄至二人同住之地址，對
    被告丁○○與原告間之上開民事訴訟應知之甚詳，參以被告
    訴訟代理人即被告乙○○之妻丙○○○陳稱，被告丁○○於
    82年間即欲將系爭土地過戶予被告乙○○之兄陳志傑，於陳
    志傑90年年底過世後，本欲將系爭土地過戶予陳志傑之太太
    葉秀梅，惟因葉秀梅要放棄，故決定由被告乙○○繼承，但
    被告乙○○表示仍應由葉秀梅繼承，乃遲遲未過戶予被告乙
    ○○，直到94年2 月間始委託代書辦理過戶事宜等語，如被
    告乙○○確有受贈系爭土地之意，何以於陳志傑死亡後被告
    丁○○表示要將土地過戶予其時起至上開民事事件判決確定
    時止，歷經3 年多均不為允諾，反於被告丁○○知悉上開判
    決結果後不到20日之時間，即與被告丁○○成立系爭土地贈
    與契約，顯見被告乙○○實係為阻止系爭土地遭移轉登記予
    原告而虛偽受贈。
  3.被告雖另辯稱被告丁○○係因受被告乙○○扶養乃將系爭土
    地贈與被告乙○○，然被告丁○○除被告乙○○外，尚與另
    名子女康德平同住，而康德平現年亦已40 餘 歲等情，有戶
    籍謄本1 份在卷可憑，顯見被告丁○○並非除被告乙○○外
    ，別無其他子女可盡扶養之責，況且，被告丁○○名下原有
    五筆土地，其中價值較高之3 筆土地（包含系爭土地）均於
    94年5 月12日移轉登記予被告乙○○，所移轉之財產現值共
    計2,086,200 元，被告丁○○名下因而僅剩現值為374,000
    元之土地2 筆，且此2 筆土地之現值尚不及系爭土地現值（
    897,300 元）之2 分之1 等情，有上開高雄縣美濃地政事務
    所函文所檢送之土地登記申請書、土地贈與所有權移轉契約
    書等資料及被告丁○○、乙○○之稅務電子閘門財產所得調
    件明細表各1 份為證，被告丁○○意圖脫產以逃避原告追索
    及被告乙○○意圖藉此財產移轉以保全其日後可得繼承財產
    之情，甚為明確，是被告上開辯稱，實不足以合理化其於上
    開民事判決確定後不到20日即移轉系爭土地所有權之行為，
    是被告之辯稱不足採信。
  4.綜上，本院斟酌上開調查證據之結果，認原告主張被告間就
    系爭土地之贈與屬虛偽不實之情，堪信為真實。按表意人與
    相對人通謀而為虛偽意思表示者，其意思表示無效，民法第
    87條定有明文。本件被告二人係虛偽為贈與、受贈系爭房地
    之意思表示，已如前述，則其等贈與之意思表示，依法自屬
    無效，從而，原告請求確認被告二人上開贈與關係不存在，
    自屬有據。又按，債務人怠於行使其權利時，債權人因保全
    債權，得以自己之名義，行使其權利，民法第242 條前段亦
    定有明文。被告二人上開贈與行為既屬無效，則系爭房地所
    有權之移轉登記行為依民法第113 條之規定，應回復登記為
    被告丁○○所有，然被告丁○○既係虛偽將系爭土地所有權
    移轉登記予被告乙○○，並否認為虛偽意思表示，且拒絕塗
    銷登記，自屬怠於行使權利，則原告基於債權人之地位，代
    位被告丁○○請求被告乙○○辦理系爭土地所有權之塗銷登
    記，洵屬有據，應予准許。
  (二)原告以民法第87條、第242 條提起先位之訴部分，既經本院
    認有理由，本院自無庸再就其以不當得利之法律關係提起先
    位之訴及以民法第244 條第1 項、第4 項提起備位之訴部分
    予以審究，附此敘明。
六、綜上所述，原告依民法第87條第1 項前段、第242 條，請求
    確認被告丁○○、乙○○間於94年5 月4 日，就系爭土地之
    所有權贈與關係不存在，且被告乙○○就系爭土地於94 年5
    月12日以贈與為原因所為之所有權移轉登記應予塗銷，為有
    理由，應予准許。
七、結論：原告之訴為有理由，依民事訴訟法第78條、第85條第
    1 項，判決如主文。
中　　華　　民　　國　　94　　年　　10　　月　　31　　日
                  民事第五庭法　官　黃悅璇
正本係照原本作成。
如不服本判決，應於送達後20日內，向本院提出上訴狀並表明上
訴理由，如於本判決宣示後送達前提起上訴者，應於判決送達後
10日內補提上訴理由書（須附繕本）。
中　　華　　民　　國　　94　　年　　10　　月　　31　　日
                            書記官　董明惠
